臺灣嘉義地方法院民事簡易判決
110年度嘉簡字第65號
原      告  賴明財  
訴訟代理人  賴振涼  
被      告  呂尚峻  
上列當事人間請求侵權行為損害賠償事件，本院於民國110年8月
26日言詞辯論終結，判決如下：
    主  文
一、被告應給付原告新台幣（下同）134,066元。
二、原告其餘之訴駁回。
三、訴訟費用5,400元，其中1,448元由被告負擔，餘由原告負擔
    。
四、本判決第1項得假執行。但被告如以134,066元為原告預供擔
    保，得免為假執行。
    事實及理由
一、原告主張：
㈠、被告於民國107年8月15日12時35分許，騎乘車牌號碼000-000
    0號普通重型機車（下稱被告機車），沿嘉義市西區世賢路1
    段慢車道由西往東行駛，行經該路段339號前時，適原告騎
    乘車牌號碼000-000號普通重機車（下稱系爭機車），沿同
    路同向行駛在上開道路中間位置，詎被告竟疏未注意，貿然
    以60、70公里之時速，自原告騎乘之機車左側超車，致二車
    前車頭發生碰撞，致原告人車倒地（下稱本件事故），受有
    頭部外傷併蜘蛛膜下腔出血傷害（下稱本件傷害）。
㈡、原告因被告上開侵權行為受有以下損害：
１、住院看護費用33,000元：原告因系爭車禍事故自107年8月15
    日至107年8月29日住院手術治療，看護費用一日以2,200元
    計算，15日共33,000元。
２、病房費用22,500元：原告自107年8月15日至107年8月29日住
    院期間，原欲住二人房，惟醫院當時並無二人房供予原告，
    原告只好住健保病房，因此請求被告給付病房費每日1,500
    元，15日共22,500元。
３、醫療費用73,700元：原告因系爭車禍事故於107年8月15日至1
    07年8月29日於戴德森醫療財團法人嘉義基督教醫院（下稱
    嘉基醫院）住院手術治療，出院後陸續回診支出醫療費用，
    原告請求醫療費用71,800元、1,900元，合計73,700元。
４、回診、復健費用6,300元：原告於107年8月15日至嘉基醫院急
    診住院治療，至107年8月29日出院後陸續回診，合計往返嘉
    基醫院共21次，每次交通費用300元，合計6,300元。
５、出院療養看護費用289,500元：原告出院後至今均需專人照護
    ，原告請求193日之看護費用，一天以1,500元計算，合計28
    9,500元。
６、不能工作損失382,616元：原告以務農為業，原本身體健康天
    天至田裡工作，如非因系爭車禍事故，至今仍可從事務農工
    作，原告106年度全年種稻收入合計765,232元，扣除一半成
    本為382,616元，原告請求因系爭車禍事故致無法工作之收
    入損失382,616元。
７、系爭機車維修費用4,100元：系爭機車損壞維修費用合計4,10
    0元（含零件3,100元及工資1,000元）。
８、精神慰撫金50,000元：原告因系爭車禍事故受傷至今均未痊
    癒，需專人照顧，所受精神上痛苦極大，請求非財產上損害
    50,000元。
㈢、綜上，原告因系爭車禍事故所受損害為861,716元(計算式：3
    3,000元+22,500元+73,700元+6,300元+289,500元+382,616
    元+4,100元+50,000元＝861,716元），原告僅於500,000元之
    範圍內請求被告給付。為此，爰依侵權行為之法律關係提起
    本件訴訟等語。並聲明：被告應給付原告500,000元。
二、被告則辯以：原告請求住院15日之看護費33,000元部分，原
    告住院是否與本件事故有關，尚有疑慮，被告不同意給付；
    病房費15日共22,500元部分不同意給付；醫療費用73,700元
    部分，原告已向被告投保之泰安產物保險股份有限公司嘉義
    分公司（下稱泰安產物保險）申請強制責任保險給付，且原
    告於本件事故送醫急診住院檢查後，發現患有腦下垂體腫瘤
    ，並於107年8月23日施行腦下垂體腫瘤切除手術（下稱系爭
    切除手術），因此原告請求前開醫療費用是否與其因本件事
    故所受本件傷害之治療有關，或係因系爭切除手術而生，尚
    待確認；回診復健費用6,300元部分，不同意給付；出院療
    養看護費用193天共289,500元，不同意給付，原告因本件傷
    害所需合理專人照護之天數尚需向醫院確認；工作損失382,
    616元部分，不同意給付，原告已屆88歲之高齡，超過勞動
    基準法規定之退休年齡；車損4,100元部分，原告未提出維
    修費用之統一發票，不同意給付；精神慰撫金50,000元部分
    ，金額不爭執，希望依照過失比例判賠。另被告認為系爭車
    禍事故兩造之過失比例應是各五成等語置辯，並聲明：原告
    之訴駁回；如受不利判決，願供擔保請准宣告免為假執行。
三、法院之判斷：
㈠、原告主張被告有前揭侵權行為，致原告受有本件傷害及系爭
    機車受損之事實，為被告所不爭執，且被告前揭過失傷害行
    為，業經本院以108年度交易字第417號刑事判決，判處拘役
    45日確定（下稱系爭刑案），復經本院依職權調閱系爭刑案
    卷宗核閱無訛，自堪信為真實。又依本件事故資料，可知被
    告騎乘機車超速行駛且未注意車前狀況，由後超車擦撞同向
    同車道前行之系爭機車所致，被告就本件事故之發生確有過
    失。
㈡、按因故意或過失，不法侵害他人之權利者，負損害賠償責任
    ；汽車、機車或其他非依軌道行駛之動力車輛，在使用中加
    損害於他人者，駕駛人應賠償因此所生之損害；不法侵害他
    人之身體或健康者，對於被害人因此喪失或減少勞動能力或
    增加生活上之需要時，應負損害賠償責任；不法侵害他人之
    身體、健康、名譽、自由、信用、隱私、貞操，或不法侵害
    其他人格法益而情節重大者，被害人雖非財產上之損害，亦
    得請求賠償相當之金額。民法第184條第1項前段、第191條
    之2前段、第193條第1項、第195條第1項前段分別定有明文
    。次按當事人主張有利於己之事實者，就其事實有舉證之責
    任，民事訴訟法第277條前段亦有明定。申言之，侵權行為
    所發生之損害賠償請求權，應具備加害行為、侵害權利、行
    為不法、致生損害、相當因果關係、行為人具責任能力及行
    為人有故意或過失等成立要件，若任一要件有所欠缺，即無
    侵權行為責任之可言，本件被告既對原告請求之細項有所爭
    執，依前揭說明，自應由原告負舉證責任。另當事人已證明
    受有損害而不能證明其數額或證明顯有重大困難者，法院應
    審酌一切情況，依所得心證定其數額，民事訴訟法第222條
    第2項定有明文。又關於損害賠償之數額，固應視其實際所
    受損害之程度以定其標準。惟倘在損害已經被證明，而損害
    額有不能證明或證明顯有重大困難之情形，為避免被害人因
    訴訟上舉證困難而使其實體法上損害賠償權利難以實現，法
    院應審酌一切情況，依所得心證定其數額，以兼顧當事人實
    體權利與程序利益之保護，此觀民事訴訟法第222條第2項之
    規定及其立法理由自明（最高法院101年度台上字第1452號
    裁判要旨參照）。
㈢、茲就原告請求被告賠償之各項損害及金額，是否有據，逐項
    審究如下：　　
１、醫療費用73,700元：
⑴、原告於108年2月25日就診時之現況為「走路不穩，日常生活
    須人照顧，無法工作」等情，有嘉基醫院108年2月25日診斷
    證明書（下稱系爭診斷證明書，本院卷第55頁）可參。惟本
    件原告於107年8月15日發生本件車禍雖受有「頭部外傷併蜘
    蛛膜下腔出血、腦膜下積水」之傷害，然此與原告「走路不
    穩，日常生活須人照顧，無法工作」之現況，是否為必然結
    果，並非無疑，且其間尚摻雜原告於107年8月23日施行系爭
    切除手術等因素，原告主張其因本件傷害受有醫療費用73,7
    00元之損害部分，自應舉證證明之。
⑵、經本院函詢嘉基醫院原告所支出之醫療費用及目前身體現況
    是否可區分為本件傷害有關，或係因其實施系爭切除手術之
    原因（詳細函詢內容詳本院卷第97、159至160頁），嘉基醫
    院僅函覆以：「病人（指原告，下同）於107年8月15日因頭
    部外傷併蜘蛛膜下腔出血就醫並辦理住院，另於107年10月1
    5日經檢查發現有腦膜下積水，依醫理及病人於本院就診之
    病歷以觀，認病人出現走路不穩之情形，【不排除】與病人
    於107年8月15日所受之頭部外傷傷害有關」；「病人賴明財
    因蜘蛛膜下腔出血及腦垂體腫瘤住院，且因腦垂體腫瘤壓迫
    視神經導致視野偏盲所以需手術治療，住院期間24小時看護
    ，出院也需人照顧。病人因107年8月15日受有頭部外傷後，
    亦因該傷害陸續至本院【神經外科】門診治療。另鈞院來函
    所詢之其他問題，因病人未接受後續檢查，故本院實難以判
    斷」等語，有嘉基醫院110年3月3日戴德森字第1100300017
    號函（下稱嘉基醫院函文１）及110年4月16日戴德森字第110
    0400126號函（下稱嘉基醫院函文２）可參（本院卷第121、1
    69頁）。
⑶、是本院審酌前揭情形，認原告於107年8月15日前往衛生福利
    部嘉義醫院急診支出250元（本院卷第17頁）部分，及於嘉
    基醫院在107年8月15日一般急診570元（本院卷第19頁）、
    後續神經外科門診3,534元（本院卷第123頁），合計共4,35
    4元應與本件傷害有關，107年8月15日至107年8月29日住院
    期間醫療費用71,800元，其中3分之1即23,933元（元以下四
    捨五入）與本件傷害有關。是原告請求醫療費用28,287元，
    為有理由，逾此部分之請求，則無理由。
２、住院看護費用33,000元部分：
　　觀諸系爭診斷證明書記載，原告因本件傷害於107年8月15日
    21點29分到急診，於同日於急診辦理住院，於16日轉至普通
    病房，並於107年8月23日施行系爭切除手術，於107年8月23
    日轉至加護病房，於107年8月24日轉至普通病房，於107年8
    月29日辦理出院（本院卷第55頁）。本院審酌原告所受本件
    傷害，於107年8月15日21時29分急診後辦理急診住院至107
    年8月23日手術前之期間合計8日確有需由他人照護之必要，
    而原告請求之看護費用每日2,200元，尚無違社會常情，故
    原告請求8日之看護費用共17,600元，自屬有據。另原告於1
    07年8月23日係施行系爭切除手術，其迄107年8月29日辦理
    出院之住院期間，尚難認與本件傷害有關，原告請求此部分
    之看護費用，尚無理由。
３、住院病房費22,500元：
　　原告主張原欲入住二人房，惟因醫院當時並無二人房供予原
    告，原告只好入住健保病房，因此請求被告給付差額病房費
    云云，惟原告實際上並未支出該病房差額費，且縱原告有自
    行升等入住自費病房而支出病房差額費，此並非因原告受傷
    情形為醫療所需，難認係醫療上之必要費用，本不得向被告
    請求給付，是原告此部分之請求亦無理由。
４、回診、復健費用6,300元：
　　原告主張往返嘉基醫院交通費每次300元部分，依計程車試
    算車資計算，單次約130元，往返一次車資應為260元，有大
    都會計程車預估車資查詢（本院卷第209至210頁）可參，原
    告主張每次車資300元，尚無理由。又原告前往嘉基醫院就
    診與本件傷害有關部分，僅限於107年8月15日急診當日及之
    後神經外科回診部分。依原告所提出之醫療費用收據及嘉基
    醫院函文１所函覆之醫療費用明細表，其中就診科別為神經
    外科共16次，扣除編號23、及編號14、18、19領慢性病處方
    箋共12次，另編號1、23部分應僅有107年8月29日返家需支
    出交通費，故原告因本件傷害前往嘉基醫院就醫往返次數為
    12.5次，所支出之交通費合計3,250元（12.5次*260元=3,25
    0元）。至於後續復健交通費及復健掛號費等部分，原告並
    未舉證其所受本件傷害經治療後仍有復健之必要，此部分之
    請求自無理由。
５、出院療養看護費用289,500元：
　　本件原告經治療後，走路不穩，日常生活須人照顧等情，有
    系爭診斷證明書可稽，足認原告於108年2月25日前，均有需
    專人照顧之必要。另原告出現走路不穩之情形，不排除與原
    告於107年8月15日所受之頭部外傷傷害有關，亦有嘉基醫院
    函文１可佐，是本院審酌原告所受本件傷害及腦下垂體腫瘤
    切除病況，認原告自107年8月29日出院至108年2月25日期間
    （共181日）所需看護原因，有3分之1為與本件傷害有關。
    因此，原告請求181日、每日1,500元看護費用之3分之1即90
    ,500元（181日×1,500元/日×1/3＝90,500元），為有理由，
    逾此範圍之請求，則屬無據。
６、不能工作損失382,616元：
⑴、按身體或健康受侵害，而致不能工作者，其不能工作之損失
    ，應以其工作能力在通常情形下可能取得之收入為標準。原
    告之工作性質屬於農事工作，雖隨年紀增長，體力衰退，而
    有無法負荷工作勞累，惟農事工作應以實作經驗為準，雖年
    齡逾勞動基準法所定強制退休年齡65歲，如仍有工作能力者
    ，而因侵權行為以致不能工作時，自應視其家庭環境、勞動
    意願及各種實際情形，認定其損害。是原告是否仍有工作能
    力，仍應由原告負舉證責任。
⑵、查原告為21年4月6日出生，本件車禍發生時（即107年8月15
    日），已高齡86歲，顯逾勞動基準法第54條第1項第1款之強
    制退休年齡65歲甚多，是否仍有工作能力，已非無疑。原告
    雖提出存摺明細及107年農戶種稻及耕作措施【轉（契）作
    、自行復耕種植登記、休耕】申報書（下稱系爭申報書）為
    證（本院卷第57至72頁），惟農事相關耕作並非限於本人始
    得為之，委由他人代為耕作者亦為常見，且依原告所提出之
    資料，其主張種植之作物為水稻，而水稻自田地翻土、插秧
    、收割多數均由機械為之，並非人工所為，其餘之除草、噴
    灑農藥、施用肥料等工作，亦多有僱請人工為之，尚難以前
    揭存摺有相關稻穀款、災害補助、運費等款項，及系爭申報
    表，即認定原告仍有工作能力。此外，原告並未舉出其他證
    據證明，是其主張因本件車禍受有不能工作損失乙節，即不
    足採。原告請求被告賠償不能工作損失382,616元，不能准
    許。
７、系爭機車維修費用4,100元：㈤
⑴、按物被毀損時，被害人除得依民法第196條請求賠償外，並不
    排除民法第213條至第215條之適用。依民法第196條請求賠
    償物被毀損所減少之價額，得以修復費用為估定之標準，但
    以必要者為限（例如：修理材料以新品換舊品，應予折舊）
    （最高法院77年度第9次民事庭會議決議意旨參照）。本件
    原告主張系爭機車因本件事故支出修復費用4,100元，而其
    中加計百分之5營業稅後之零件費用為3,100元（即未稅零件
    費用為：3,100元1.05＝2,952元），業據原告提出估價單為
    證（本院卷第107頁），堪信為真實。依前揭說明，系爭機
    車之修理，既以新零件更換被毀損之舊零件，自應將零件折
    舊部分予以扣除。系爭機車之出廠日為86年6月，有公路監
    理電子閘門查詢資料可參（置於證物袋內），計至發生車禍
    日107年8月15日，已使用超過3年。依行政院所頒固定資產
    耐用年數表及固定資產折舊率表，機車耐用年數為3年，惟
    系爭機車於本件車禍發生時仍正常使用中，足見系爭機車之
    零件應仍在固定資產耐用年限，方可繼續使用，難認其零件
    已無殘餘價值，如超過耐用年限之部分仍依定率遞減法繼續
    予以折舊，則與固定資產耐用年限所設之規定不符。本院認
    採用「平均法」計算其最後一年折舊後之殘值作為原告機車
    之殘餘價值應屬合理。故依平均法計算結果，系爭機車之零
    件折舊後之殘值為738元（計算式為：2,952（3+1）=738元
    ）。是系爭機車因本件事故所支出之修復費用，應以1,886
    元為必要（零件折舊殘值738元+零件營業稅148元+工資1,00
    0元），逾此範圍之請求，則屬無據。　　
⑵、被告固抗辯原告未提出統一發票，其拒絕給付云云，惟按負
    損害賠償責任者，除法律另有規定或契約另有訂定外，應回
    復他方損害發生前之原狀。第一項情形，債權人得請求支付
    回復原狀所必要之費用，以代回復原狀，民法第213條第1、
    3項分別定有明文。則系爭機車係因被告上開侵權行為而受
    有損害，原告縱尚未實際維修系爭機車，亦得依上開規定，
    請求被告支付必要費用以代回復原狀。被告此部分之抗辯，
    自難憑採。
８、精神慰撫金50,000元：
　　按不法侵害他人人格權，被害人受有非財產上損害，其請求
    加害人賠償相當金額之慰撫金時，法院對於慰撫金之量定，
    應斟酌實際加害情形，所造成影響、被害人痛苦之程度、兩
    造之身分地位、經濟情形及其他各種狀況，以核定相當之數
    額。原告因被告前揭侵權行為而受有本件傷害，其精神上受
    有相當之痛苦，可堪認定。經審酌兩造之身分、地位、經濟
    能力（有兩造稅務電子閘門財產所得調件明細表可參，因屬
    個人隱私，僅予參酌，不予揭露）、被告侵害行為情節、原
    告受有本件傷害之程度及其精神所受打擊之程度等一切情狀
    ，認原告請求精神慰撫金50,000元，並無過高，自有理由。
㈣、綜上，原告所受之損害金額共計191,523元（醫療費用28,287
    元+住院看護費用17,600元+交通費3,250元+出院療養看護費
    用90,500元+系爭機車維修費用1,886元+精神慰撫金50,000
    元）。
四、按損害之發生或擴大，被害人與有過失者，法院得減輕賠償
    金額，或免除之；重大之損害原因，為債務人所不及知，而
    被害人不預促其注意或怠於避免或減少損害者，為與有過失
    ；前二項之規定，於被害人之代理人或使用人與有過失者，
    準用之，民法第217條定有明文。該項規定之目的，在謀求
    加害人與被害人間之公平，故在裁判上法院得以職權減輕或
    免除之。本件依道路交通事故現場圖及現場照片（警卷第17
    、21至33頁），可知本件事故發生時，系爭機車與被告機車
    倒地、物品散落、刮地痕之位置，均在2車行駛路線之左側
    ，而被告當時係向前行駛，欲超越系爭機車，是其行車方向
    應為直行，可認原告騎乘系爭機車應有向左偏行之情形，是
    原告就本件事故之發生亦有過失，交通部公路總局嘉義區監
    理所嘉雲區車輛行車事故鑑定會嘉雲區0000000案鑑定意見
    書亦同此認定（108年度偵字第1688號卷第33至37頁）。本
    院斟酌兩造過失程度及原因力之強弱，認原告應負擔30%之
    過失責任，被告則應負擔70%之過失責任。又原告就本件事
    故之發生既亦應負30%之過失責任，則依過失相抵之結果，
    被告應得減輕30%之賠償責任，減輕後對原告所應負之損害
    賠償金額為134,066元（計算式為：191,523×0.7＝134,066）
    。至於被告雖另抗辯原告已向泰安產物保險請領強制汽車責
    任保險給付云云，惟本件因原告尚未回覆泰安產物保險相關
    手術名稱及費用明細，故該公司尚未給付強制汽車責任保險
    理賠金，有該公司110年4月22日（110）嘉理字第005號函可
    參（本院卷第171頁），是本件尚無依強制汽車責任保險法
    第32條規定扣除保險給付之情形，併予敘明。
五、綜上所述，原告依侵權行為之法律關係，請求被告應給付原
    告134,066元，為有理由，應予准許；逾此部分請求，則無
    理由，應予駁回。
六、本件事證已臻明確，兩造其餘之攻擊或防禦方法，經本院斟
    酌後，認為均不足以影響本判決之結果，自無一一詳予論駁
    之必要。
七、本件係屬民事訴訟法第427條訴訟適用簡易程序所為被告部
    分敗訴之判決，依同法第389條第1項第3款規定，應依職權
    宣告假執行，並依同法第392條第2項規定，依被告聲請宣告
    被告如預供擔保，得免為假執行。
八、訴訟費用負擔之依據：民事訴訟法第79條。確定第一審裁判
    費為5,400元，其中1,448元由被告負擔，餘由原告負擔。　
中　　華　　民　　國　　110 　年　　9 　　月　　 9　　日
                        臺灣嘉義地方法院嘉義簡易庭
                                  法　官　陳美利
以上正本係照原本作成。
如對本判決上訴，須於判決送達後20日內向本庭（嘉義市○○路
000○0號）提出上訴狀（均須按他造當事人之人數附繕本）。如
委任律師提起上訴者，應一併繳納上訴審裁判費。
中　　華　　民　　國　　110 　年　　9 　　月　　 9　　日
                                  書記官  林金福